臺灣苗栗地方法院民事判決　　　　　　　　　　　　　九十二年度訴字第三五０號
　　原　　　告　甲○○
　　訴訟代理人　劉惠利律師
　　被　　　告　丙○○
　　　　　　　　戊○○
　　　　　　　　丁○○
右當事人間請求土地交換分割事件，本院於民國九十三年十月十四日言詞辯論終結，
判決如下：
    主    文
被告丙○○應於原告將坐落苗栗縣卓蘭鎮○○段六八四地號內如附圖一所示橘色部分
面積三九一點三二平方公尺之土地分割並移轉登記為被告丙○○所有同時，將坐落苗
栗縣卓蘭鎮○○段六八二地號內如附圖二所示綠色部分面積三八八點一九平方公尺之
土地分割並移轉登記為原告所有。
被告戊○○、丁○○應於原告將坐落苗栗縣卓蘭鎮○○段六八四地號內如附圖一所示
黃色部分面積三一○點○三平方公尺之土地分割並移轉登記為被告戊○○、丁○○以
應有部分各二分之一維持共有同時，將坐落苗栗縣卓蘭鎮○○段六八三地號內如附圖
三所示綠色部分面積二八五點四一平方公尺土地分割並移轉登記為原告所有。
訴訟費用由被告負擔。
    事    實
甲、原告方面：
一、聲明：
  (一)被告丙○○應於原告將坐落苗栗縣卓蘭鎮○○段六八四地號土地（下簡稱同段六
    八四地號土地）內如附圖一橘色部分所示面積三九一．三二平方公尺之土地自前
    開地號土地分割後，並將該部分土地所有權移轉登記為被告丙○○所有之同時，
    將坐落苗栗縣卓蘭鎮○○段六八二地號土地（下簡稱同段六八二地號土地）內如
    附圖二綠色部分所示面積三八八．一九平方公尺土地自前開地號土地分割後，並
    將該部分土地所有權移轉登記為原告所有。
  (二)被告戊○○、丁○○應於原告將同段六八四地號土地土地內如附圖一黃色部分所
    示面積三一○．○三平方公尺之土地自前開地號土地分割後，並將該部分土地所
    有權移轉登記為被告戊○○、丁○○以應有部分各二分之一維持共有之同時，將
    坐落苗栗縣卓蘭鎮○○段六八三地號土地（下簡稱同段六八三地號土地）內如附
    圖三綠色部分所示面積二八五．四一平方公尺土地自前開地號土地分割後，並將
    該部分土地所有權移轉登記為原告所有。
二、陳述：
  (一)原告所有苗栗縣卓蘭鎮○○段六八四地號土地（重測前為苗栗縣卓蘭鎮○○段一
    三二四地號，以下簡稱同段六八四地號土地）與被告丙○○所有同段六八二地號
    土地（重測前為苗栗縣卓蘭鎮○○段一三二三地號），及被告戊○○、丁○○共
    有同段六八三地號土地（重測前為苗栗縣卓蘭鎮○○段一三一五地號，以上三筆
    土地總稱為系爭土地）相毗鄰，原告緣於大安溪堤防崩潰農田流失，於民國七十
    五年間與被告丙○○及戊○○、丁○○協議依現耕狀況繼續耕作，各自管業，並
    約定日後辦理土地交換時，費用各自負擔，且於辦理交換土地時需用一切證明文
    件、印章等應隨即付用。惟被告丙○○一直未配合原告及被告戊○○、丁○○辦
    理土地交換分割登記。八十八年九月二十一日台灣發生大地震，八十九年苗栗縣
    政府辦理災區地籍圖重測，原告央求被告丙○○依前開協議內容辦理土地交換分
    割，被告丙○○不配合，九十年八月三十一日地政事務所再為土地複丈通知，被
    告丙○○亦不從，原告為免傷鄰里情誼，於九十年九月十七日聲請調解，惟連續
    多次調解均不成立，終於九十年十一月二十三日達成調解，惟依調解內容無法全
    面解決土地使用問題，尤以原告實際所耕作之土地與所有權坐落土地不符，乃因
    有土地交換之協議而耕作多年，為求土地登記所有權狀況與實際耕作情形相符，
    原告於九十二年六月再聲請調解，仍調解不成立，不得已委託律師發函通知被告
    丙○○依前開協議內容處理，被告丙○○仍置之不理，為此依據前開土地交換協
    議書及苗栗縣卓蘭鎮調解委員會調解筆錄請求被告丙○○履行。
  (二)本件原告與被告丙○○於七十五年十月一日簽訂土地交換協議書時，原告亦與被
    告戊○○、丁○○簽訂土地交換協議書，被告戊○○、丁○○均願配合辦理，惟
    當時被告戊○○、丁○○礙於公務員身分受限制，不能辦理登記，僅被告丙○○
    不願配合苗栗縣大湖地政事務所人員用印辦理土地交換分割登記，而該地政事務
    所承辦人員告知因原告、被告等人有三個地號有連帶關係，礙於農業發展條例第
    十六條第一項第一款之規定，原告不得不將戊○○、丁○○一併列入被告，以能
    辦理合併分割。
  (三)對被告抗辯所為陳述：
  1.土地交換協議書當時之代筆人當場有向被告丙○○詳為解說，被告丙○○已非常
    了解所寫之內容，還要求不要與被告戊○○、丁○○寫在同一張，才會另再單獨
    與被告丙○○寫一張，丙○○之子在當時亦看過，表示沒問題，被告丙○○才蓋
    印章。代書要代辦申請交換分割合併，被告丙○○亦在申請書上蓋章同意，且已
    將所有權狀交給代書辦理。
  2.兩造數次調解，均是依前開土地交換協議書所寫之內容來調解，被告丙○○為了
    排水溝的細節，藉故不配合辦理土地交換分割，終究於九十年十一月二十三日就
    排水溝之部分達成協議，代書再聲請複丈，於九十一年一月二十八日苗栗縣大湖
    地政事務人員欲至現場辦理測量及分割，至九十二年二月底，文件都準備齊全，
    要領印鑑證明蓋印章送地政事務所登記，被告丙○○卻藉詞沒空去領印鑑證明，
    嗣被告丙○○又改口稱排水溝不在他土地上，堅持要分割排水溝至他土地上，原
    告及被告戊○○、丁○○均同意後，代書再聲請複丈，於九十二年六月三日苗栗
    縣大湖地政事務所又派員辦理測量及分割事宜，僅差被告丙○○之用印同意，被
    告丙○○又不同意。實際上被告丙○○是為了要領取民有道路徵收補償費，因此
    拒不履行前開協議及調解內容，故被告丙○○行使權利顯為故意損害原告為主要
    目的，有違誠信原則。
  3.被告戊○○、丁○○已向原告購買如原告所有同段六八四地號土地如附圖四藍色
    所示部分農路。
三、證據：提出土地交換分割圖、兩造占有現況圖、地籍圖、土地交換協議書暨實測
    圖、苗栗縣大湖地政事務所九十年二月五日定期通知書、苗栗縣大湖地政事務所
    九十年八月八日定期通知書、苗栗縣卓蘭鎮調解委員會調解筆錄、律師函及回執
    、苗五十八線替代道路─路堤共構工程用地徵收土地清冊、買賣契約書各一件，
    土地登記簿謄本、苗栗縣大湖地政事務所土地複丈結果通知書各三件，苗栗縣卓
    蘭鎮調解委員會通知書五件。
乙、被告丁○○方面：
一、聲明：原告之訴駁回。
二、陳述：
    被告丁○○完全同意辦理土地分割交換，也已經申請地政事務所測量，但因為被
    告丙○○不願意履行土地分割交換之協議，因為排水溝是在被告丙○○所有之同
    段六八二地號土地上，因此被告丙○○希望排水溝能改到原告使用部分，但實際
    上排水溝已能排水。
三、證據：聲請訊問證人許秀連。
丙、被告戊○○方面：
    被告戊○○未於言詞辯論期日到場，據其提出書狀之記載略謂：
一、聲明：原告之訴駁回。
二、陳述：被告戊○○同意辦理土地交換分割。
丁、被告丙○○方面：
    被告丙○○未於最後言詞辯論期日到場，據其以前到場所為陳述略稱：
一、聲明：原告之訴駁回。
二、陳述：
  (一)並未同意與原告交換土地，原告簽立七十五年十月一日之土地交換協議書上之被
    告丙○○印章固為其所有，但被告丙○○並未看過該文件，且並未簽名，印章也
    不是被告丙○○蓋的，當時印章是交給一位詹姓代書。至於被告戊○○、丁○○
    簽立之土地交換協議書並無被告丙○○之簽名印章。七十五年間有同意辦理交換
    分割，是原告自己沒有辦理通過，嗣於九十年間有請調解委員去看過被告丙○○
    所有之土地，因為被告丙○○要求要保留排水溝，詎原告推翻原先達成之初步共
    識，因此即便現在原告同意將排水溝的所有權給被告丙○○，也不同意辦理土地
    分割交換，希望維持現況繼續耕作，如原告有意見，則依土地登記簿謄本登記之
    所有權各自歸還土地。九十年十一月二十三日在苗栗縣卓蘭鎮調解委員會之調解
    筆錄是被告丙○○簽名的，但調解根本不成立，也看不懂調解筆錄寫什麼。買賣
    農路的事是被告丙○○父親與被告戊○○、丁○○父親的事，被告丙○○並不清
    楚有無買賣農路。
  (二)如果要交換土地，除非道路拓寬後，仍留一米寬道路讓被告丙○○排水，並且由
    原告負擔訴訟費用及委任律師費用，且被告丙○○所有土地徵收後，仍由被告丙○○領取補償費。
戊、本院依職權勘驗現場，並囑託苗栗縣大湖地政事務所測量，另函苗栗縣卓蘭鎮調
    解委員會調取九十年民調字第九五號調解案卷，並訊問證人乙○○。
    理    由
一、本件被告丙○○、戊○○未於最後言詞辯論期日到場，核無民事訴訟法第三百八
    十六條各款所列情形，爰依原告聲請，由其一造辯論而為判決。
二、本件原告起訴主張：原告與被告丙○○於七十五年十月一日訂立土地交換協議書
    ，約定原告以現耕狀況繼續耕作，日後辦理土地交換時，被告丙○○應提供辦理
    交換土地之一切證明文件及印章，嗣兩造更於九十年十一月二十三日達成調解同
    土地交換分割，詎被告丙○○竟遲不履行前開協議內容，為此提起本件訴訟。被
    告戊○○、丁○○均同意原告之請求。被告丙○○則以：七十五年十月一日之土
    地交換協議書上之印章固為被告丙○○所有，但伊並未看過該文件，亦未簽名蓋
    章。七十五年間有同意辦理交換分割，是原告自己沒有辦理通過，調解後是因為
    原告推翻原先達成之初步共識，因此即便現在原告同意將排水溝的所有權給被告
    丙○○，也不同意辦理土地分割交換，希望維持現況繼續耕作，如原告有意見，
    則依土地登記簿謄本登記之所有權各自歸還土地等語，資為抗辯。
三、原告主張其所有同段六八四地號、地目田、面積一○一八．九二平方公尺之土地
    ，與被告丙○○所有同段六八二地號、地目旱、面積四一三二．六八平方公尺之
    土地，及被告戊○○、丁○○應有部分各二分之一之同段六八三地號、地目原、
    面積四二五六．七五平方公尺之土地相毗鄰等情，業據提出土地登記謄本、地籍
    圖為證（見本院卷第八至十一頁），且為兩造所不爭執，自堪信為真實。
四、按解釋意思表示，應探求當事人真意，不得拘泥於所用之辭句，民法第九十八條
    定有明文。而真意何在，應以過去事實及其他一切證據資料為斷定之標準，不能
    拘泥文字致失真意，最高法院亦著有一九年上字第四五三號判例可資參照。再按
    私文書經本人或其代理人簽名、蓋章或按指印或有法院或公證人之認證者，推定
    為真正，民事訴訟法第三百五十八條定有明文。又契約書內之印章為真正時，印
    章名義人應對該契約書負責，縱該契約書由他人代為立據，除有確切反證外，仍
    應推定由印章名義人授權而為，最高法院三十七年上字第八八一六號判例可資參
    照。印章由自己蓋用，或由有權使用之人蓋用為常態，由無權使用之人蓋用為變
    態，故主張變態事實之當事人應就此負舉證責任。準此，私文書上之印文真正，
    如當事人並無爭執，該私文書即推定為真正，如印章所有人抗辯其印章係被盜用
    者，即應就被盜用之事實，負舉證之責。查：
  (一)原告與被告丙○○於七十五年十月一日訂立土地交換協議書，約定「立本書人等
    所有土地如添付實測圖，因葛樂禮颱風被洪水流失，後三方當時協議依照現耕復
    舊（詳如實測圖說明），各各喜諾屬實無訛，從今以後各遵守本協議，永遠各自
    管業，恐口無憑特立本書四份，各執一份永遠存照。加批：1.日後辦理土地交換
    時費用各自負擔。2.交換登記上需用一切證明文件印章等隨即付用，決不得刁難
    推諉」，有土地交換協議書暨實測圖附卷供參（見本院卷第十二、十三頁），被
    告丙○○亦自認前開協議書上之印章確為其所有（見本院卷第四九頁之言詞辯論
    筆錄），惟辯稱從未見過前開協議書，亦未簽名蓋章，揆諸前揭判例說明，自應
    由被告丙○○就印章被盜用一事負舉證責任，然被告丙○○先否認有同意與原告
    交換土地，嗣於本院九十二年十一月十三日言詞辯論期日又到庭自認七十五年有
    同意辦理交換分割，係原告未辦理通過等語（見本院卷第八十頁之言詞辯論筆錄
    ），嗣又改稱不同意土地分割交換，所述顯前後矛盾不一，已難採信，此外，被
    告丙○○並未舉證證明印章有遭盜用之事實，前開土地交換協議書應堪認屬真正
    。
  (二)又被告丙○○所有同段六八二地號土地內如附圖二綠色部分所示面積三八八．一
    九平方公尺之土地，原告所有同段六八四地號土地如附圖四綠色部分面積二八七
    ．八四平方公尺之土地，及被告戊○○、丁○○所有同段六八三地號土地如附圖
    三綠色部分面積二八五．四一平方公尺之土地，現由原告所占有使用，並建有工
    寮一間，同段六八二地號土地內如附圖四橘色部分所示面積三六八五．三四平方
    公尺之土地，及同段六八四地號土地內如附圖一橘色部分所示面積三九一．九二
    平方公尺之土地，由被告丙○○種植楊桃，同段六八四地號土地內如附圖一黃色
    部分面積三一○．○三平方公尺之土地，及同段六八三地號土地內如附圖四黃色
    部分面積三九七一．三四平方公尺之土地，則由被告戊○○、丁○○種植作物，
    同段六八四地號土地內如附圖四藍色部分所示面積二九．七三平方公尺之土地，
    及同段六八二地號土地內如附圖四藍色部分所示面積五九．一五平方公尺之土地
    ，則係田埂通路等情，業經本院會同苗栗縣大湖地政事務所至現場勘驗測量，製
    有勘驗筆錄、現場圖、照片、複丈成果圖在卷足稽（見本院卷九四至一○二頁）
    ，足認兩造各自占有使用之現況確實與系爭土地之所有權登記情形確有不同。
  (三)嗣後兩造因土地分割交換糾紛，在苗栗縣卓蘭鎮調解委員會調解，於九十年十一
    月二十三日兩造均於調解筆錄上簽名，後再於九十二年六月二十五日續行調解，
    則因被告戊○○不到場，且到場之原告、被告丙○○、被告丁○○意見不一致，
    而調解不成立，前開調解筆錄亦未經法院核定等情，有前開調解筆錄在卷可稽（
    見本院卷第二三頁），且有苗栗縣卓蘭鎮公所九十三年三月九日卓鎮民字第○九
    三○○○二五四九號函附苗栗縣卓蘭鎮調解委員會九十年民調字第九五號案卷可
    憑。該調解筆錄第一項即載明：「兩造同意土地交換分割．．．」等語，被告丙○○對該簽名之真正亦不爭執（見本院卷第一二○頁之言詞辯論筆錄），僅辯稱
    調解不成立，根本看不懂調解筆錄內容為何云云，然前開調解筆錄固未經法院核
    定，惟被告丁○○到庭具結稱：「（問：前開調解筆錄兩造四方同意交換是何意
    ？）同意照七十五年之分割方案，當時大家都有同意土地辦理過戶，之後再請地
    政事務所測量三方面土地交換的使用現況．．．。」等語（見本院卷第一六○、
    一六一頁之言詞辯論筆錄），證人即當天調解之調解委員乙○○亦到院證述：當
    天兩造均同意土地分割交換，當時被告三人都贊成且簽名等情（見本院卷第二○
    二、二○三頁之言詞辯論筆錄）。而被告戊○○，丁○○自始即自認有與原告訂
    立土地交換協議書、兩造間亦有成立前開調解筆錄之事實，且同意原告之請求，
    且有被告戊○○、丁○○與原告間之土地交換協議書附於前開苗栗縣卓蘭鎮調解
    委員會九十年民調字第九五號案卷內。綜上，足認兩造間之真意確係就系爭土地
    按現耕狀況辦理分割並為所有權移轉登記。被告丙○○所辯，顯不可採。
  (四)被告丙○○辯稱七十五年間是原告自己沒有辦理通過，嗣於九十年間則係因原告
    推翻排水溝部分之初步共識，如果要交換土地，除非道路拓寬後，仍留一米寬道
    路讓被告丙○○排水，並且由原告負擔訴訟費用及委任律師費用，且被告丙○○
    所有土地徵收後，仍由被告丙○○領取補償費云云。然被告丙○○並未舉證以實
    其說，且原告、被告戊○○、丁○○到院陳稱同意留寬四十公分之排水溝給被告
    丙○○取得所有權，但原告、被告戊○○、丁○○需有永久使用權，與兩造於九
    十年十一月二十三日訂立之調解筆錄內容相符，而證人乙○○到院證稱：當時兩
    造是約定先辦理系爭土地交換分割後，再去測量排水溝部分等情明確（見本院卷
    第二○三頁之言詞辯論筆錄），顯見兩造間並無將排水溝之約定認作兩造系爭土
    地交換分割協議所附之停止條件，另一一審酌前開土地交換協議書、九十年十一
    月二十三日之調解筆錄均未附有被告所述之由道路拓寬後，仍需留一米寬道路讓
    被告丙○○排水，由原告負擔委任律師及訴訟費用，由被告丙○○領取徵收補償
    費之條件，因此被告丙○○任意提出前開條件，否則拒不履行兩造間就系爭土地
    所為之分割交換協議云云，顯屬無據。
  (五)又同段六八二、六八三、六八四地號土地之使用分區均為特定農業區，使用地類
    別則均為農牧用地，有土地登記簿謄本可按，故系爭土地均屬九十二年二月七日
    修正前農業發展條例第三條第一項第十一款所定之耕地，依同條例第十六條規定
    原不得分割。惟九十二年二月七日農業發展條例修正後，該條例第十六條第一項
    第一款規定：因購置毗鄰耕地而與其耕地合併者，得為分割合併，查同段六八二
    、六八三、六八四地號土地相毗鄰，且兩造間均同意按各自現耕位置，約定交付
    土地於對造，並使其等取得該物所有權之義務，自符合該條例第十六第一項第一
    款規定之情形，而得為本件分割。另原告自認其所有同段六八四地號土地上如附
    圖所示藍色部份已出售於被告戊○○、丁○○，而被告丙○○則稱並當時戊○○
    、丁○○父親有跟被告丙○○說給一條路走，後來被告戊○○、丁○○他們就把
    路鋪好了，伊父親就說算了，至於有無向被告戊○○、丁○○他們收錢不清楚，
    是上一代的事云云，惟證人即被告丁○○之大嫂許秀連到院證述有聽伊先生及公
    公表示公公有向丙○○購買農路，且後來伊先生和伊在拉線鋪農路時，被告丙○○在場也有說線要拉到哪裡，當時丙○○也有在耕作等語明確（見本院卷第一六
    二、一六三頁之言詞辯論筆錄），而原告亦稱該農路於七十五年後即存在，可見
    如附圖四藍色部分所示之農路為兩造所同意由被告戊○○、丁○○取得所有權，
    附此敘明。
五、按交換土地之契約，雙方約定互相移轉金錢以外之財產權，其性質為互易，而互
    易契約之當事人，依民法第三百九十八條準用第三百四十八條之規定第一項之規
    定，互負交付標的物並移轉所有權之義務。本件兩造既對於交換之標的物互相同
    意，其互易契約即為成立，揆諸前揭條文之規定，兩造均負有交付土地於對造，
    並使其取得該物所有權之義務。是原告本於前開土地交換協議書、調解筆錄，訴
    請被告丙○○應於原告將同段六八四地號內如附圖一所示橘色部分面積三九一．
    三二平方公尺之土地分割並移轉登記為被告丙○○所有同時，將同段六八二地號
    內如附圖二所示綠色部分面積三八八．一九平方公尺之土地分割並移轉登記為原
    告所有；被告戊○○、丁○○應於原告將同段六八四地號內如附圖一所示黃色部
    分面積三一○．○三平方公尺之土地分割並移轉登記為被告戊○○、丁○○以應
    有部分各二分之一維持共有同時，將同段六八三地號內如附圖三所示綠色部分面
    積二八五．四一平方公尺土地分割並移轉登記為原告所有，為有理由，應予准許
    。
六、結論：原告之訴為有理由，依民事訴訟法第三百八十五條第一項前段、第七十八
    條、第八十五條第一項，判決如主文。
中　　　華　　　民　　　國　　九十三　　年　　　十　　　月　　二十六　　日
                                  民事庭法　　　官    沈佳宜
正本係照原本作成
如對本判決上訴，須於判決送達後廿日內向本院提出上訴狀
中　　　華　　　民　　　國　　九十三　　年　　　十　　　月　　二十六　　日
                                        法院書記官    李惠雯
